臺灣苗栗地方法院刑事判決　　　　　　　94年度訴緝字第16號
公　訴　人　臺灣苗栗地方法院檢察署檢察官
被　　　告　丙○○
指定辯護人　本院公設辯護人　甲○○
上列被告因傷害致重傷案件，經檢察官提起公訴（92年度偵字第
2846 號）， 本院判決如下：
    主  文
丙○○共同傷害人之身體，累犯，處有期徒刑捌月。
　　事  實
一、丙○○曾於民國86年間，因妨害自由案件，經臺灣新竹地方
    法院判處有期徒刑4 月確定，已於88年6 月27日執行完畢；
    嗣又犯竊盜、搶奪及竊盜案件，經本院及臺灣新竹地方法院
    分別判處有期徒刑5 月、9 月及4 月，嗣經法院裁定應執行
    之刑為有期徒刑1 年4 月，業於90年9 月25日縮短刑期執行
    完畢，竟不知悔改。緣乙○○之前曾積欠吳福星債務，迄未
    清償，丙○○與周孟毅（另案由臺灣高等法院台中分院審理
    中）遂於92年3 月4 日晚上6 時25分許，前往乙○○位於苗
    栗縣頭份鎮成功里5 鄰45號住處，向乙○○催討債務，未料
    ，雙方一言不合，丙○○、周孟毅竟共同基於普通傷害之犯
    意聯絡與乙○○互毆，丙○○先徒手毆打乙○○臉部及胸部
    ，周孟毅則徒手毆打乙○○後腦、頸部及背部，乙○○亦還
    手回擊，嗣因丙○○見該處大門後放置1 把農用掃刀，欲轉
    身拿取，乙○○恐遭受不測，旋即上前與丙○○共同爭奪該
    掃刀，丙○○之手部因此遭受割傷及挫傷（此部分業據丙○
    ○撤回告訴，檢察官另為不起訴處分），周孟毅亦加入搶奪
    掃刀，3 人爭奪掃刀之際，乙○○大聲喊叫當時正在房間內
    打麻將之邱煥財出來幫忙，邱煥財見狀，立刻叫其等不要再
    打架，把雙方分開，並上前欲將掃刀搶下，乙○○亦因邱煥
    財之勸架而放開所搶的掃刀，此時，周孟毅與丙○○之犯意
    聯絡已終止。乙○○因此受有前額6x6x1 公分之撕裂傷、臉
    、下巴處有些許擦傷痕跡、左前臂亦有擦傷及左下第5 小臼
    齒有搖動等傷害。詎周孟毅竟單獨承前揭傷害犯意，另行隨
    手拿起該處不詳人士所有之手電筒1 支接續擊打乙○○之頭
    部4 、5 下，乙○○不及猝防，因此受有頭部外傷並頭骨開
    放性骨折併兩側腦出血，嚴重腦挫傷之傷害，當場倒地（以
    上業經本院另案判決），身體不慎碰撞放置在旁邊之飲水機
    ，熱水四溢，丙○○見狀，立即將乙○○扶起，以免被燙傷
    ，邱煥財見機趕緊將掃刀持往隔壁房間，丙○○與周孟毅則
    迅速離開現場。乙○○經送醫後，因頭部外傷，頭骨開放性
    骨折，併兩側腦出血，導致肌肉萎縮乏力，右上肢及雙下肢
    所受之傷害，無法回復原狀，完全喪失功能，而造成3 肢毀
    敗之重傷害。
二、案經乙○○訴由苗栗縣警察局頭份分局報請臺灣苗栗地方法
    院檢察署檢察官偵查起訴。
    理  由
一、訊據被告丙○○不否認有於上揭時間與共犯周孟毅前往告訴
    人乙○○住處，雙方發生拉扯，並徒手毆打告訴人等事實，
    惟矢口否認有上開犯行，辯稱：當時係因告訴人先動手拿掃
    刀，而與告訴人互搶，被告為了防衛自己，才徒手毆打告訴
    人，且係周孟毅持手電筒毆打告訴人頭部，造成告訴人倒地
    ，被告並不知為何周孟毅會這麼做云云。然查：
（一）前揭事實，業據告訴人於偵查中及本院審理時指訴綦詳，
      被告與共犯周孟毅前往告訴人住處討債未果，發生拉扯，
      渠等並徒手毆打告訴人乙節，亦經共犯周孟毅於警詢、偵
      查中及本院審理時供明在卷（見偵查卷第33頁、35頁背面
      、80頁，本院92年度訴字第305 號卷第264 、358 、359
      頁），及證人邱煥財於本院審理時證述屬實（見本院上開
      卷第10頁）。參以被告供稱其與周孟毅、邱煥財2 人均無
      恩怨（見本院卷第261 頁），其2 人自無故意設詞誣陷被
      告之理。此外，並有財團法人為恭紀念醫院94年2 月16日
      函覆乙○○病歷摘要1 份及現場照片14張在卷可稽。
（二）次按正當防衛必須對於現在不法之侵害始得為之，侵害業
      已過去，即無正當防衛可言。至彼此互毆，又必一方初無
      傷人之行為，因排除對方不法之侵害而加以還擊，始得以
      正當防衛論，故侵害已過去後之報復行為，與無從分別何
      方為不法侵害之互毆行為，均不得主張防衛權（最高法院
      30年上字第1040號判例、83年度臺上字第4299號判決意旨
      參照）。被告與周孟毅如何毆打告訴人乙節，業據告訴人
      指訴明確，且共犯周孟毅亦供稱當時看到告訴人與丙○○
      互毆等語（見上開本院卷第260 、359 頁），核與證人邱
      煥財證稱渠等在互毆（見上開本院卷第113 頁）之情節相
      符，足認被告辯稱因正當防衛始出手還擊乙節，並不足採
      。縱然告訴人於爭執搶掃刀過程中亦有出手執持掃刀，惟
      因無從分辨何人先為不法之侵害，揆諸上開說明，被告亦
      無主張正當防衛以圖免責之餘地。
（三）被告與共犯周孟毅一同前往要債，並因雙方一言不合而互
      毆，與共犯周孟毅間有普通傷害之犯意聯絡。但後來證人
      邱煥財到現場時，因其與雙方認識，均是朋友，故勸架請
      雙方不要打了，並有上前把雙方分開，業據證人邱煥財於
      警詢、偵查中證述在卷（見偵查卷第51、80頁），且告訴
      人亦因證人邱煥財之勸架而放開所搶之掃刀（見偵查卷第
      81 頁）， 故應認斯時被告與共犯周孟毅間之犯意聯絡已
      終止，故其後周孟毅單獨基於傷害之犯意持手電筒毆擊告
      訴人致其受重傷害部分，自不能課被告以傷害致重傷之刑
      責。
（四）公訴人雖稱被告對於共同正犯所實施之犯罪，亦應共同負
      責。惟按共同正犯之所以應對其他共同正犯所實施之行為
      負其全部責任者，以就其行為有犯意之聯絡為限，若他犯
      所實施之行為，超越原計畫之範圍，而為其所難預見者，
      則僅應就其所知之程度，令負責任，未可概以共同正犯論
      ，訊之被告供稱不知周孟毅為何突然持手電筒毆擊告訴人
      （見本院94年5 月31日審判筆錄），衡情，一般人催討債
      務未必於初始即可預料現場會發生如何之狀況，抑或事先
      準備行兇之工具，而本件並無證據證明共犯周孟毅所持以
      毆打告訴人之手電筒係被告或共犯周孟毅所有，且為其2
      人所攜帶前往犯罪之用；況查本件卷內亦無積極證據足證
      被告主觀上與共犯周孟毅持手電筒毆擊告訴人之行為間有
      犯意聯絡，故共犯周孟毅於其與被告之傷害犯意聯絡終止
      後，又單獨起意傷害告訴人並持手電筒將告訴人頭部擊傷
      之行為，自難令被告負共犯之責。
（五）綜上所述，被告所辯，顯係事後卸責之詞，不足採信。本
      件事證明確，被告犯行洵堪認定。
二、核被告丙○○所為，係犯刑法第277 條第1 項傷害罪。查被
    告與周孟毅共同傷害告訴人，因邱煥財出面勸架而犯意聯絡
    終止後，周孟毅始單獨基於傷害之犯意持手電筒毆擊告訴人
    ，此部分並非係在渠等共同傷害之犯意聯絡範圍內，公訴意
    旨認被告所為，係犯刑法第277 條第2 項後段之傷害致重傷
    罪，容有未洽，惟本件起訴之基本社會事實相同，爰依刑事
    訴訟法第300 條規定變更起訴法條。被告與周孟毅共同傷害
    告訴人至證人邱煥財出來勸架前止之行為，2 人間有犯意聯
    絡及行為分擔，均應論以刑法第28條之共同正犯。被告曾於
    86年間，因妨害自由案件，經臺灣新竹地方法院判處有期徒
    刑4 月確定，已於88年6 月27日執行完畢；嗣又犯竊盜、搶
    奪及竊盜案件，經本院及臺灣新竹地方法院分別判處有期徒
    刑5 月、9 月及4 月，嗣經法院裁定應執行之刑為有期徒刑
    1 年4 月，業於90年9 月25日縮短刑期執行完畢等情，有臺
    灣高等法院被告前案紀錄表1 份在卷可稽，其於刑之執行完
    畢5 年內再犯本件有期徒刑以上之罪，為累犯，應依刑法第
    47條規定加重其刑。爰審酌被告素行不佳，仍不知記取教訓
    謹言慎行，僅因討債未果，不循正當法律途徑，竟動手毆打
    告訴人，致告訴人受有上開傷害，破壞社會善良風氣，且迄
    未與告訴人和解，惟被告見告訴人遭周孟毅擊傷倒地後尚有
    幫忙扶持，顯見其良知未泯及其犯後一再否認犯行，態度不
    佳等一切情狀，量處如主文所示之刑。
據上論斷，應依刑事訴訟法第299 條第1 項前段、第300 條，刑
法第28條、第277 條第1 項、第47條、罰金罰鍰提高標準條例第
1 條前段，判決如主文。
本案經檢察官黃彥琿到庭執行職務。
中　　華　　民　　國　　94　　年　　6 　　月　　14　　日
                  刑事第3庭   審判長法　官  劉興浪
                                    法  官  楊台清
                                    法  官  林卉聆
以上正本證明與原本無異。
如不服本判決，應於送達後10日內向本院提出上訴狀。
   　　                     　      書記官　盧俊良
中　　華　　民　　國　　94　　年　　6 　　月　　14　　日
附錄論罪科刑之法條全文：
中華民國刑法第277條第1項
（普通傷害罪）
傷害人之身體或健康者，處三年以下有期徒刑、拘役或1,000元以
下罰金。
